ACORDAO-COMPLETO-2583813

ACÓRDÃO 787/2023 ATA 16/2023 - PLENÁRIO

VISTOS, relatados e discutidos estes autos de recursos de revisão em face do Acórdão 5236/2020-TCU-Primeira Câmara, mantido pelo Acórdão 6466/2020-TCU-Primeira Câmara, por meio do qual o TCU julgou irregulares as contas dos recorrentes e condenou-os ao ressarcimento de dano ao erário, além do pagamento de multa individual, em razão de não aprovação da prestação de contas relativa à aplicação dos recursos captados mediante a Lei 11.438/2006 (Lei de Incentivo ao Esporte) , destinados à execução do projeto desportivo denominado "Fortalecimento do Hipismo",
ACORDAM os Ministros do Tribunal de Contas da União, reunidos em Sessão do Plenário, com fundamento no art. 35 da Lei 8.443/1992 c/c o art. 288 do RITCU, diante das razões expostas pelo Relator, em:
9.1. não conhecer dos presentes recursos de revisão; e
9.2. dar ciência desta deliberação aos recorrentes.

Recursos de revisão contra acórdão que julgou irregulares as contas dos recorrentes, com condenação em débito e multa, em razão da não aprovação da prestação de contas relativa à aplicação dos recursos captados mediante a Lei 11.438/2006 (Lei de Incentivo ao Esporte), destinados à execução do projeto desportivo denominado "Fortalecimento do Hipismo".

Ministério do Esporte.

3. Recorrentes: Federação Paulista de Hipismo (43.638.543/0001-41) e Francisco José Mari (XXX.350.888-XX)

13.1. Ministros presentes: Bruno Dantas (Presidente), Walton Alencar Rodrigues, Augusto Nardes (Relator), Aroldo Cedraz, Jorge Oliveira, Antonio Anastasia e Jhonatan de Jesus.
13.2. Ministros-Substitutos convocados: Augusto Sherman Cavalcanti e Weder de Oliveira.

AUGUSTO NARDES

Ministro Benjamin Zymler.

Transcrevo a seguir, com os ajustes de forma pertinentes, as instruções de admissibilidade elaboradas por auditora da então Secretaria de Recursos (Serur) , peças 186-187, cujas propostas de encaminhamento contaram com a anuência do corpo dirigente daquela unidade técnica (peças 188-189) e do Ministério Público junto ao TCU (peça 192) :
		"1. IDENTIFICAÇÃO DO PROCESSO
		TC - Processo 008.037/2015-9	
		ESPÉCIE RECURSAL: Recurso de revisão.
		NATUREZA DO PROCESSO: Tomada de Contas Especial.
		UNIDADE JURISDICIONADA: Entidades e Órgãos do Governo do Estado de São Paulo.			PEÇA RECURSAL: R006 - (Peça 182) .
		DELIBERAÇÃO RECORRIDA: Acórdão 5236/2020-TCU-Primeira Câmara - (Peça 84) .
		NOME DO RECORRENTE	PROCURAÇÃO	
		Francisco José Mari	           Peças 28, 89, 90, substabelecimento à peça 95 e 137	
		2.	EXAME PRELIMINAR
		2.1. PRECLUSÃO CONSUMATIVA
		O recorrente está interpondo recurso de revisão contra o Acórdão 5236/2020-TCU-Primeira Câmara pela primeira vez? Sim.
		2.2. TEMPESTIVIDADE
		O recurso de revisão foi interposto dentro do prazo previsto na Lei Orgânica e no Regimento Interno do TCU?
		NOME DO RECORRENTE	DATA DOU	INTERPOSIÇÃO	RESPOSTA
		Francisco José Mari	      18/5/2020 (DOU)	22/7/2022 - DF	Sim
		Impende ressaltar que foi considerada, para efeito de contagem de prazo, a data de publicação no Diário Oficial da União (D.O.U) do acórdão original, a saber, o Acórdão 5236/2020-TCU-Primeira Câmara (peça 84) . 
		2.3. LEGITIMIDADE
		Trata-se de recurso interposto por responsável/interessado habilitado nos autos, nos termos do art. 144 do RITCU? Sim.
		2.4. INTERESSE
		Houve sucumbência da parte? Sim.
		2.5. ADEQUAÇÃO
		O recurso indicado pelo recorrente é adequado para impugnar o Acórdão 5236/2020-TCU-Primeira Câmara? Sim.
		2.6. REQUISITOS ESPECÍFICOS
		Foram preenchidos os requisitos específicos para o recurso de revisão? Não.
		Para análise do presente requisito, verifica-se oportuna a realização de breve histórico dos autos.
		Trata-se de Tomada de Contas Especial (TCE) instaurada pelo então Ministério do Esporte, em desfavor da Federação Paulista de Hipismo (FPH) e do Sr. Francisco José Mari, na condição de presidente da entidade, em razão da não aprovação da prestação de contas relativa à aplicação dos recursos captados mediante a Lei 11.438/2006 (Lei de Incentivo ao Esporte) , destinados à execução do projeto desportivo denominado 'Fortalecimento do Hipismo'.
		Em essência, restaram configuradas nos autos as seguintes irregularidades, conforme citação e voto condutor do acórdão condenatório (peça 85, item 5) :
		a) descumprimento do plano de trabalho aprovado, tendo em vista que, de acordo com os documentos apresentados a título de prestação de contas parcial ou final, teriam sido realizados somente 3 do total de 16 eventos previstos, além de não ter sido realizada melhoria da infraestrutura física da Federação Paulista de Hipismo e de outras entidades equestres que realizam provas importantes do calendário paulista;
		b) não recolhimento do saldo dos recursos não aplicados nas metas do projeto, em desacordo com o estipulado no art. 29, inciso X, da Portaria ME 166/2008, tendo em vista que o somatório dos documentos comprobatórios de despesas apresentados, no valor de R$ 3.071.672,86, é menor do que o montante captado, no valor de R$ 3.197.916,50;
		c) impossibilidade de estabelecer o nexo de causalidade entre os documentos comprobatórios das despesas realizadas e os recursos captados por meio da Lei de Incentivo ao Esporte, tendo em vista que:
		c.1) não foram apresentados os extratos da conta bancária específica, desde o dia do recebimento dos recursos até a data do último pagamento, em desacordo com o disposto no art. 29, inciso V, da Portaria ME 166/2008;
		c.2) consta destes autos que dois dos eventos - Campeonato Paulista de Amazonas/2009 e Campeonato Paulista de Masters/2009 - foram patrocinados pela empresa Localiza e pelo Banco Pine, por meio da Lei Federal de Incentivo ao Esporte, as quais não constam do rol de patrocinadoras do projeto em questão, 'Fortalecimento do Hipismo', mas sim foram as patrocinadoras do projeto 'Fortalecimento do Hipismo 2009', tratado no TC Processo 001.466/2014-3;
		d) ausência de juntada de cotações prévias de três orçamentos, procedimento que contraria o estabelecido no art. 19 da Portaria ME 166/2008, além de esses orçamentos se referirem apenas às empresas indicadas pela Sociedade Hípica Paulista; e
		e) omissão de informação ao Ministério do Esporte acerca da capacidade de o evento denominado 'Athina Onassis International Horse Show' atrair patrocínio, contrariando o estabelecido no art. 24 do Decreto 6.180/2007, tendo em vista que a reportagem juntada aos autos pela própria FPH demonstra que, com os resultados conquistados no ano anterior, o evento CSI 5 Estrelas teria atraído o patrocínio de grandes empresas como, por exemplo, Nestlé, Rolex, Bradesco, Companhia Siderúrgica Nacional (CSN) , Hyundai, CN Worldwide, Mapfre Seguros, Amil, Pamcary, Usiminas e Gerdau, além do fato de que a comercialização de camarotes e mesas VIP atingiu o montante de R$ 14 milhões e as premiações totalizaram US$ 2,798 milhões.
		Diante disso, os autos foram apreciados por meio do 5.236/2020-TCU-1ª Câmara, relator Ministro Benjamin Zymler (peça 84) , que julgou irregulares as contas dos responsáveis e lhes aplicou débito solidário e multa.
		Em face da decisão original, os responsáveis opuseram embargos de declaração (peça 87) , os quais foram conhecidos, e, no mérito, rejeitados pelo Acórdão 6466/2020-TCU-Primeira Câmara (peça 91) , relator Ministro Benjamin Zymler (peça 91) .
		Ainda contra a decisão condenatória, os responsáveis interpuseram recursos de reconsideração (peças 101 e 102) , sendo conhecidos e desprovidos por força do Acórdão 2456/2022-TCU-Primeira Câmara, relator Ministro Walton Alencar (peça 153) .
		Essa última decisão foi embargada (peças 161 e 164) , porém os embargos de declaração foram conhecidos e rejeitados, conforme Acórdão 3264/2022-TCU-Primeira Câmara, relator Ministro Walton Alencar Rodrigues (peça 168) .
		Neste momento, o responsável interpõe recurso de revisão (peça 182) , com fundamento no art. 35, inciso III, da Lei 8.443/92, em que argumenta que:
		a)	houve a prescrição da pretensão punitiva e ressarcitório do TCU (p. 39-50) ;
		b)	houve infringência das normas constitucionais e não comprovação do ilícito e do dano ao erário (p. 50-51) ;
		c)	não praticou qualquer ato ilícito, bem como apresentou corretamente a prestação de contas.  Sempre agiu com transparência e dentro dos parâmetros legais (p. 51-55) ;
		d)	o Relator deixou de considerar aspectos que demonstram a sua boa-fé, bem como sua busca pela regular prestação de contas, atividade complexa, altamente técnica. A documentação acostada aos autos é idônea e suficiente para comprovação dos gastos com o projeto apresentado e aprovado pelo Ministério do Esporte, com o bom e regular emprego dos recursos federais nos fins previamente colimados pela legislação, não havendo que se falar em infração à lei (p. 55-61) ;
		e)	não participou de qualquer ato quando da elaboração do projeto, o qual foi aprovado pelo ME em 11/12/2007. Não teve qualquer envolvimento técnico e administrativo na elaboração do projeto, de sua apresentação e acompanhamento junto ao Ministério do Esporte, não foi ele quem buscou patrocinadores, nem mesmo quem arrolou tais empresas no projeto ou na complementação. Portanto, a multa é indevida (p. 62-65) ;
		f)	o saldo da conta específica encontra-se aplicado em investimento com resgate automático e está à disposição da União (p. 66) ;
		g)	cumpriu o plano de trabalho aprovado, sendo executados os objetivos propostos, com alguns ajustes (p. 67-69) ;
		h)	não há que se falar em débito, tendo em vista que os valores recebidos por meio de incentivo foram aplicados corretamente, bem como restou demonstrado por meio de prestação de contas que foram aplicados nos eventos previstos no projeto (p. 69-70) .
		Requer, portanto, a concessão do efeito suspensivo ao apelo, o reconhecimento da prescrição e a reforma do acórdão combatido. 
		Cabe destacar, que os argumentos estão desacompanhados de qualquer documento.
		O recurso de revisão se constitui em espécie recursal de sentido amplo, verdadeiro procedimento revisional, com índole jurídica similar à ação rescisória, que objetiva a desconstituição da coisa julgada administrativa. Além dos pressupostos de admissibilidade comuns a todos os recursos (tempestividade, singularidade e legitimidade) , o recurso de revisão requer o atendimento dos requisitos específicos indicados nos incisos do art. 35 da Lei 8.443/92: I - erro de cálculo; II - falsidade ou insuficiência de documentos em que se tenha fundamentado o acórdão recorrido; e III - superveniência de documentos novos com eficácia sobre a prova produzida.
		Do exame do recurso constata-se que o recorrente se limitou a invocar hipótese legal compatível com o recurso de revisão, sem, contudo, satisfazê-la materialmente.
		Meros argumentos e teses jurídicas representam elementos ordinários que somente justificariam o seu exame em sede de recurso de reconsideração, espécie recursal prevista no art. 33 da Lei 8.443/92. Entendimento diverso iria descaracterizar a natureza excepcional e revisional do recurso de revisão, que se assemelha à ação rescisória no âmbito do processo civil.
		Superado este exame, resta prejudicado o pedido para concessão de efeito suspensivo com base em fumus boni iuris e periculum in mora, pois não se verificam condições de admissibilidade para o próprio recurso interposto. Por óbvio, como o recurso não merece conhecimento, não há que se falar em efeito suspensivo com base em cautelar.
		Ante o exposto, o recurso não atende aos requisitos específicos de admissibilidade do recurso de revisão estabelecidos no art. 35 da Lei 8.443/92.
		2.7. OBSERVAÇÕES
		2.7.1. Análise da prescrição 
		Deixa-se de realizar novo exame da prescrição, no caso concreto, ante a proposta de não conhecimento do recurso, e tendo em vista que as repercussões do julgamento do STF no Recurso Extraordinário 636.866 (tema 899 da repercussão geral) foram consideradas na instrução desta unidade técnica, quando do exame de mérito relativo aos recursos de reconsideração interpostos (peça 127, item 5) .
		Com o não conhecimento do recurso não se opera o efeito devolutivo. Assim, não cabe a reapreciação de questões que, mesmo sendo de ordem pública, foram objeto de deliberação pelo Tribunal, já à luz das circunstâncias presentes no debate atual do tema.
		3.	CONCLUSÃO DA INSTRUÇÃO PRELIMINAR
Em virtude do exposto, propõe-se:
		3.1 não conhecer do recurso de revisão interposto por Francisco José Mari, por não atender aos requisitos específicos de admissibilidade, nos termos do artigo 35 da Lei 8.443/92, c/c artigo 288 do RITCU;
		3.2 encaminhar os autos para o Ministério Público junto ao TCU (MPTCU) e, posteriormente, ao gabinete do relator competente para apreciação do recurso;
		3.3 à unidade técnica de origem, dar ciência ao recorrente e aos órgãos/entidades interessados do teor da decisão que vier a ser adotada, encaminhando-lhes cópia.
                   ----------------------------------------------------------------------------------- 
		1.	IDENTIFICAÇÃO DO PROCESSO
		TC - Processo 008.037/2015-9	
		ESPÉCIE RECURSAL: Recurso de revisão.
		NATUREZA DO PROCESSO: Tomada de Contas Especial.
		UNIDADE JURISDICIONADA: Entidades e Órgãos do Governo do Estado de São Paulo.			PEÇA RECURSAL: R007 - (Peça 183) .
		DELIBERAÇÃO RECORRIDA: Acórdão 5236/2020-TCU-Primeira Câmara - (Peça 84) 
		NOME DO RECORRENTE	      PROCURAÇÃO	
		Federação Paulista de Hipismo Peça 31, substabelecimento à peça 36, peça 49, substabelecimento à peça 135	
		2.	EXAME PRELIMINAR
		2.1. PRECLUSÃO CONSUMATIVA
		O recorrente está interpondo recurso de revisão contra o Acórdão 5236/2020-TCU-Primeira Câmara pela primeira vez? Sim.
		2.2. TEMPESTIVIDADE
		O recurso de revisão foi interposto dentro do prazo previsto na Lei Orgânica e no Regimento Interno do TCU?
		NOME DO RECORRENTE	 DATA DOU	     INTERPOSIÇÃO	     RESPOSTA
		Federação Paulista de Hipismo 18/5/2020 (D.O.U)	22/7/2022 - DF	Sim
		Impende ressaltar que foi considerada, para efeito de contagem de prazo, a data de publicação no Diário Oficial da União (D.O.U) do acórdão original, a saber, o Acórdão 5236/2020-TCU-Primeira Câmara (peça 84) . 
		2.3. LEGITIMIDADE
		Trata-se de recurso interposto por responsável/interessado habilitado nos autos, nos termos do art. 144 do RITCU? Sim.
		2.4. INTERESSE
		Houve sucumbência da parte? Sim.
		2.5. ADEQUAÇÃO
		O recurso indicado pelo recorrente é adequado para impugnar o Acórdão 5236/2020-TCU-Primeira Câmara? Sim.
		2.6. REQUISITOS ESPECÍFICOS
		Foram preenchidos os requisitos específicos para o recurso de revisão? Não.
		Para análise do presente requisito, verifica-se oportuna a realização de breve histórico dos autos.
		Trata-se de Tomada de Contas Especial (TCE) instaurada pelo então Ministério do Esporte, em desfavor da Federação Paulista de Hipismo (FPH) e do Sr. Francisco José Mari, na condição de presidente da entidade, em razão da não aprovação da prestação de contas relativa à aplicação dos recursos captados mediante a Lei 11.438/2006 (Lei de Incentivo ao Esporte) , destinados à execução do projeto desportivo denominado 'Fortalecimento do Hipismo'.
		Em essência, restaram configuradas nos autos as seguintes irregularidades, conforme citação e voto condutor do acórdão condenatório (peça 85, item 5) :
		a) descumprimento do plano de trabalho aprovado, tendo em vista que, de acordo com os documentos apresentados a título de prestação de contas parcial ou final, teriam sido realizados somente 3 do total de 16 eventos previstos, além de não ter sido realizada melhoria da infraestrutura física da Federação Paulista de Hipismo e de outras entidades equestres que realizam provas importantes do calendário paulista;
		b) não recolhimento do saldo dos recursos não aplicados nas metas do projeto, em desacordo com o estipulado no art. 29, inciso X, da Portaria ME 166/2008, tendo em vista que o somatório dos documentos comprobatórios de despesas apresentados, no valor de R$ 3.071.672,86, é menor do que o montante captado, no valor de R$ 3.197.916,50;
		c) impossibilidade de estabelecer o nexo de causalidade entre os documentos comprobatórios das despesas realizadas e os recursos captados por meio da Lei de Incentivo ao Esporte, tendo em vista que:
		c.1) não foram apresentados os extratos da conta bancária específica, desde o dia do recebimento dos recursos até a data do último pagamento, em desacordo com o disposto no art. 29, inciso V, da Portaria ME 166/2008;
		c.2) consta destes autos que dois dos eventos - Campeonato Paulista de Amazonas/2009 e Campeonato Paulista de Masters/2009 - foram patrocinados pela empresa Localiza e pelo Banco Pine, por meio da Lei Federal de Incentivo ao Esporte, as quais não constam do rol de patrocinadoras do projeto em questão, 'Fortalecimento do Hipismo', mas sim foram as patrocinadoras do projeto 'Fortalecimento do Hipismo 2009', tratado no TC Processo 001.466/2014-3;
		d) ausência de juntada de cotações prévias de três orçamentos, procedimento que contraria o estabelecido no art. 19 da Portaria ME 166/2008, além de esses orçamentos se referirem apenas às empresas indicadas pela Sociedade Hípica Paulista; e
		e) omissão de informação ao Ministério do Esporte acerca da capacidade de o evento denominado 'Athina Onassis International Horse Show' atrair patrocínio, contrariando o estabelecido no art. 24 do Decreto 6.180/2007, tendo em vista que a reportagem juntada aos autos pela própria FPH demonstra que, com os resultados conquistados no ano anterior, o evento CSI 5 Estrelas teria atraído o patrocínio de grandes empresas como, por exemplo, Nestlé, Rolex, Bradesco, Companhia Siderúrgica Nacional (CSN) , Hyundai, CN Worldwide, Mapfre Seguros, Amil, Pamcary, Usiminas e Gerdau, além do fato de que a comercialização de camarotes e mesas VIP atingiu o montante de R$ 14 milhões e as premiações totalizaram US$ 2,798 milhões.
		Diante disso, os autos foram apreciados por meio do 5.236/2020-TCU-1ª Câmara, relator Ministro Benjamin Zymler (peça 84) , que julgou irregulares as contas dos responsáveis e lhes aplicou débito solidário e multa.
		Em face da decisão original, os responsáveis opuseram embargos de declaração (peça 87) , os quais foram conhecidos, e, no mérito, rejeitados pelo Acórdão 6466/2020-TCU-Primeira Câmara (peça 91) , relator Ministro Benjamin Zymler (peça 91) .
		Ainda contra a decisão condenatória, os responsáveis interpuseram recursos de reconsideração (peças 101 e 102) , sendo conhecidos e desprovidos por força do Acórdão 2456/2022-TCU-Primeira Câmara, relator Ministro Walton Alencar (peça 153) .
Essa última decisão foi embargada (peças 161 e 164) , porém os embargos de declaração foram conhecidos e rejeitados, conforme Acórdão 3264/2022-TCU-Primeira Câmara, relator Ministro Walton Alencar Rodrigues (peça 168) .
		Neste momento, a responsável interpõe recurso de revisão (peça 183) , com fundamento no art. 35, inciso III, da Lei 8.443/92, em que argumenta que:
		a)	houve a prescrição da pretensão punitiva e ressarcitório do TCU, nos termos do entendimento do Supremo Tribunal Feder, no RE 636.886/AL, Temas 899 e 1199 (p. 8-14) ;
		b)	houve infringência das normas constitucionais e não comprovação do ilícito e do dano ao erário (p. 15) ;
		c)	não praticou qualquer ato ilícito, bem como apresentou corretamente a prestação de contas.  Sempre agiu com transparência e dentro dos parâmetros legais (p. 15-17) ;
		d)	o Relator deixou de considerar aspectos que demonstram a sua boa-fé, bem como sua busca pela regular prestação de contas, atividade complexa, altamente técnica. A documentação acostada aos autos é idônea e suficiente para comprovação dos gastos com o projeto apresentado e aprovado pelo Ministério do Esporte, com o bom e regular emprego dos recursos federais nos fins previamente colimados pela legislação, não havendo que se falar em infração à lei (p. 18-21) ;
		e)	cumpriu o plano de trabalho aprovado, sendo executados os objetivos propostos, com alguns ajustes (p. 21-23) .
		Requer, portanto, a concessão do efeito suspensivo ao apelo, o reconhecimento da prescrição e a reforma do acórdão combatido. 
		Cabe destacar, que os argumentos estão desacompanhados de qualquer documento.
		O recurso de revisão se constitui em espécie recursal de sentido amplo, verdadeiro procedimento revisional, com índole jurídica similar à ação rescisória, que objetiva a desconstituição da coisa julgada administrativa. Além dos pressupostos de admissibilidade comuns a todos os recursos (tempestividade, singularidade e legitimidade) , o recurso de revisão requer o atendimento dos requisitos específicos indicados nos incisos do art. 35 da Lei 8.443/92: I - erro de cálculo; II - falsidade ou insuficiência de documentos em que se tenha fundamentado o acórdão recorrido; e III - superveniência de documentos novos com eficácia sobre a prova produzida.
		Do exame do recurso constata-se que a recorrente se limitou a invocar hipótese legal compatível com o recurso de revisão, sem, contudo, satisfazê-la materialmente.
		Meros argumentos e teses jurídicas representam elementos ordinários que somente justificariam o seu exame em sede de recurso de reconsideração, espécie recursal prevista no art. 33 da Lei 8.443/92. Entendimento diverso iria descaracterizar a natureza excepcional e revisional do recurso de revisão, que se assemelha à ação rescisória no âmbito do processo civil.
		Superado este exame, resta prejudicado o pedido para concessão de efeito suspensivo com base em fumus boni iuris e periculum in mora, pois não se verificam condições de admissibilidade para o próprio recurso interposto. Por óbvio, como o recurso não merece conhecimento, não há que se falar em efeito suspensivo com base em cautelar.
		Ante o exposto, o recurso não atende aos requisitos específicos de admissibilidade do recurso de revisão estabelecidos no art. 35 da Lei 8.443/92.
		2.7. OBSERVAÇÕES
		2.7.1. Análise da prescrição 
		Deixa-se de realizar novo exame da prescrição, no caso concreto, ante a proposta de não conhecimento do recurso, e tendo em vista que as repercussões do julgamento do STF no Recurso Extraordinário 636.866 (tema 899 da repercussão geral) foram consideradas na instrução desta unidade técnica, quando do exame de mérito relativo aos recursos de reconsideração interpostos (peça 127, item 5) .
		Com o não conhecimento do recurso não se opera o efeito devolutivo. Assim, não cabe a reapreciação de questões que, mesmo sendo de ordem pública, foram objeto de deliberação pelo Tribunal, já à luz das circunstâncias presentes no debate atual do tema.
		3.	CONCLUSÃO DA INSTRUÇÃO PRELIMINAR
		Em virtude do exposto, propõe-se:
		3.1 não conhecer do recurso de revisão interposto pela Federação Paulista de Hipismo, por não atender aos requisitos específicos de admissibilidade, nos termos do artigo 35 da Lei 8.443/92, c/c artigo 288 do RITCU;
		3.2 encaminhar os autos para o Ministério Público junto ao TCU (MPTCU) e, posteriormente, ao gabinete do relator competente para apreciação do recurso;
		3.3 à unidade técnica de origem, dar ciência à recorrente e aos órgãos/entidades interessados do teor da decisão que vier a ser adotada, encaminhando-lhes cópia."
2.	Estando os autos em meu Gabinete, o Plenário do TCU aprovou a Resolução-TCU 344, de 11 de outubro de 2022, que trouxe novas diretrizes relativas à regulamentação, no âmbito deste Tribunal, da prescrição para o exercício das pretensões punitiva e de ressarcimento, aplicando-se essa norma aos processos nos quais não tenha ocorrido o trânsito em julgado no TCU.
3.	Tendo em vista que a prescrição é matéria de ordem pública e pode ser revista, de ofício ou mediante provocação da parte, em qualquer fase do processo pendente de apreciação, determinei o envio dos autos à então Secretaria de Recursos, especificamente, para a análise da incidência de prescrição de acordo com os parâmetros fixados pelo novel normativo, com o retorno a este Gabinete via Ministério Público junto ao TCU (peça 193) .
4.	Em sua nova análise, a então Serur pronunciou-se pela não ocorrência das prescrições punitiva e de ressarcimento ao erário (peças 194 a 196) , conforme a instrução abaixo transcrita, posicionamento que foi corroborado pelo MPTCU (peça 197) .
	"Trata-se especificamente de reanálise da ocorrência de prescrição para o exercício das pretensões punitiva e de ressarcimento, anteriormente realizada nos exames de admissibilidade (peças 186 e 187) dos recursos de revisão interpostos por Francisco José Mari (peça 182) e pela Federação Paulista de Hipismo (peça 183) , contra o Acórdão 5236/2020-TCU-Primeira Câmara (peça 84) , em virtude da edição da Resolução-TCU 344, de 11 de outubro de 2022, nos termos do Despacho de Autoridade de peça 193.
No caso em exame, não restou configurado o instituto da prescrição. 
A irregularidade atribuída ao recorrente refere-se a não aprovação da prestação de contas relativa à aplicação dos recursos captados mediante a Lei 11.438/2006 (Lei de Incentivo ao Esporte) , destinados à execução do projeto desportivo denominado 'Fortalecimento do Hipismo', cujo contrato vigeu entre 7/10/2008 e 5/10/2009, sendo que a prestação de contas efetivamente ocorreu em 4/12/2009, conforme evidencia o Ofício 1.385/2015 - SEC/SEPROR (peça 3, p. 189) . Assim, nessa data iniciou-se a contagem do prazo prescricional, nos termos do art. 4º, II, da Resolução TCU 344/2022.
A prescrição foi interrompida nas seguintes datas, por causas interruptivas elencadas no art. 5º da citada resolução:
1) em 23/4/2010, com o Parecer de Avaliação do Aspecto Técnico 4/2010 (peça 6, p. 202-209; peça 7, p. 1-9) ;
2) em 22/8/2011, com o Ofício 1.563/2011/SPOA/SE/ME, notificando a responsável sobre a reprovação das contas (peça 7, p. 15 e 25) ;
3) em 5/3/2013, com o Ofício 233/2013/DGI/SE/ME, reiterando a notificação acerca da reprovação das contas (peça 7, p. 29 e 36) ;
4) em 25/3/2014, com o Relatório de TCE 24/2014 (peça 8, p. 111-116) ;
5) em 1/4/2015, com o Pronunciamento Ministerial, opinando pela irregularidade das contas (peça 8, p. 137) ;
6)  em 8/3/2016 e 28/3/2016, com a citação dos responsáveis, por meio do Ofício 370/2016-TCU/SECEX-SP (peças 21 e 24) e Ofício 371/2016-TCU/SECEX-SP (peças 22 e 30) ;
7) em 10/8/2016, com a instrução da unidade técnica (peça 44) ;
8) em 25/1/2018, com o parecer do Ministério Público junto ao TCU (peça 47) ;
9) em 5/5/2020, com o acórdão condenatório (peça 84) .
Resta evidente, portanto, a não ocorrência da prescrição, pois não houve extrapolação nem do prazo quinquenal previsto no art. 2º da citada resolução, nem do prazo trienal, da prescrição intercorrente.
Em virtude do exposto, propõe-se encaminhar os autos para o Ministério Público junto ao TCU (MP/TCU) e, posteriormente, ao gabinete do Ministro-Relator Augusto Nardes, conforme determinado no Despacho à peça 193."
	
		É o Relatório.

8.1. Fábio Luís Izidoro (OAB-SP 229.445), entre outros, representando a Federação Paulista de Hipismo; 
8.2. Roselle Adriane Soglio (OAB-SP 177.840), entre outros, representando Francisco José Mari.

Procurador Marinus Eduardo De Vries Marsico.

TOMADA DE CONTAS ESPECIAL. RECURSOS CAPTADOS MEDIANTE A LEI DE INCENTIVO AO ESPORTE. FEDERAÇÃO PAULISTA DE HIPISMO. DESCUMPRIMENTO DO PLANO DE TRABALHO APROVADO. NÃO RECOLHIMENTO DO SALDO DOS RECURSOS NÃO APLICADOS. AUSÊNCIA DE NEXO DE CAUSALIDADE ENTRE OS DOCUMENTOS COMPROBATÓRIOS DAS DESPESAS E OS RECURSOS CAPTADOS. OMISSÃO DE INFORMAÇÃO RELATIVA À POTENCIAL CAPACIDADE DE FINANCIAMENTO PRIVADO DO PROJETO, SEM NECESSIDADE DE RENÚNCIA FISCAL. CONTAS IRREGULARES. DÉBITO. MULTA. EMBARGOS DE DECLARAÇÃO. CONHECIMENTO. REJEIÇÃO. RECURSOS DE RECONSIDERAÇÃO. CONHECIMENTO. NEGATIVA DE PROVIMENTO. EMBARGOS DE DECLARAÇÃO. CONHECIMENTO. REJEIÇÃO. RECURSO DE REVISÃO. AUSÊNCIA DOS REQUISITOS ATINENTES À ESPÉCIE RECURSAL. NÃO CONHECIMENTO. CIÊNCIA.

TOMADA DE CONTAS ESPECIAL (TCE)

Unidade de Auditoria Especializada em Recursos (AudRecursos).

Trata-se de recursos de revisão interpostos pela Federação Paulista de Hipismo e por Francisco José Mari, dirigente da entidade à época dos fatos, em face do Acórdão 5236/2020-TCU-Primeira Câmara, mantido pelo Acórdão 6466/2020-TCU-Primeira Câmara (Rel. Ministro Benjamin Zymler) , por meio do qual o TCU julgou irregulares as contas dos recorrentes e condenou-os ao ressarcimento de dano ao erário, além do pagamento de multa individual, em razão de não aprovação da prestação de contas relativa à aplicação dos recursos captados mediante a Lei 11.438/2006 (Lei de Incentivo ao Esporte) , destinados à execução do projeto desportivo denominado "Fortalecimento do Hipismo".
2.	Por intermédio do Acórdão 2456/2022-TCU-Primeira Câmara, mantido pelo Acórdão 3246/2022-TCU-Primeira Câmara, Rel. Ministro Walton Alencar Rodrigues, este Tribunal conheceu e negou provimento aos recursos de reconsideração interpostos pelos aludidos recorrentes contra o decisum ora recorrido (Acórdão 5236/2020-TCU-Primeira Câmara) .
3.	Na análise de admissibilidade das peças recursais, a auditora da então Serur (peças 186-187) encaminhou propostas no sentido de não conhecer dos referidos recursos, por não atenderem aos requisitos específicos de admissibilidade, posicionamento com o qual concordaram os dirigentes daquela unidade (peças 188-189) e o MPTCU (peça 192) .
4.	Em derradeira análise, a então Serur pronunciou-se pela não ocorrência das prescrições punitiva e de ressarcimento ao erário (peças 194 a 196) , com a anuência do MPTCU (peça 197) .
5.	Feito breve resumo do processo, passo a decidir.
6.	Acolho os pareceres uniformes da unidade técnica e do douto Parquet, cujos fundamentos incorporo às minhas razões de decidir.
7.	Os ora recorrentes alegaram, em síntese:
7.1. 	Sr. Francisco José Mari (peça 182) :
		a)	houve a prescrição da pretensão punitiva e ressarcitório do TCU;
		b)	houve infringência das normas constitucionais e não comprovação do ilícito e do dano ao erário;
		c)	não praticou qualquer ato ilícito, bem como apresentou corretamente a prestação de contas. Sempre agiu com transparência e dentro dos parâmetros legais;
		d)	o Relator deixou de considerar aspectos que demonstram a sua boa-fé, bem como sua busca pela regular prestação de contas, atividade complexa, altamente técnica. A documentação acostada aos autos é idônea e suficiente para comprovação dos gastos com o projeto apresentado e aprovado pelo Ministério do Esporte, com o bom e regular emprego dos recursos federais nos fins previamente colimados pela legislação, não havendo que se falar em infração à lei;
		e)	não participou de qualquer ato quando da elaboração do projeto, o qual foi aprovado pelo ME em 11/12/2007. Não teve qualquer envolvimento técnico e administrativo na elaboração do projeto, de sua apresentação e acompanhamento junto ao Ministério do Esporte, não foi ele quem buscou patrocinadores, nem mesmo quem arrolou tais empresas no projeto ou na complementação. Portanto, a multa é indevida;
		f)	o saldo da conta específica encontra-se aplicado em investimento com resgate automático e está à disposição da União;
		g)	cumpriu o plano de trabalho aprovado, sendo executados os objetivos propostos, com alguns ajustes; e
		h)	não há que se falar em débito, tendo em vista que os valores recebidos por meio de incentivo foram aplicados corretamente, bem como restou demonstrado por meio de prestação de contas que foram aplicados nos eventos previstos no projeto;
7.2.		Federação Paulista de Hipismo (peça 183) :
		a)	houve a prescrição da pretensão punitiva e ressarcitório do TCU, nos termos do entendimento do Supremo Tribunal Feder, no RE 636.886/AL, Temas 899 e 1199;
		b)	houve infringência das normas constitucionais e não comprovação do ilícito e do dano ao erário;
		c)	não praticou qualquer ato ilícito, bem como apresentou corretamente a prestação de contas.  Sempre agiu com transparência e dentro dos parâmetros legais;
		d)	o Relator deixou de considerar aspectos que demonstram a sua boa-fé, bem como sua busca pela regular prestação de contas, atividade complexa, altamente técnica. A documentação acostada aos autos é idônea e suficiente para comprovação dos gastos com o projeto apresentado e aprovado pelo Ministério do Esporte, com o bom e regular emprego dos recursos federais nos fins previamente colimados pela legislação, não havendo que se falar em infração à lei; e
		e)	cumpriu o plano de trabalho aprovado, sendo executados os objetivos propostos, com alguns ajustes.
8.	Sob esse prisma, nos termos dos pareceres da então Serur, constata-se que:
		" (...) Do exame do recurso constata-se que o recorrente se limitou a invocar hipótese legal compatível com o recurso de revisão, sem, contudo, satisfazê-la materialmente.
	Meros argumentos e teses jurídicas representam elementos ordinários que somente justificariam o seu exame em sede de recurso de reconsideração, espécie recursal prevista no art. 33 da Lei 8.443/92. Entendimento diverso iria descaracterizar a natureza excepcional e revisional do recurso de revisão, que se assemelha à ação rescisória no âmbito do processo civil.  (...) "
9.	Além dos pressupostos de admissibilidade comuns a todos os recursos (tempestividade, singularidade e legitimidade) , o art. 35 da Lei 8.443/1992 exige que o recurso de revisão atenda aos seguintes requisitos específicos:
"Art. 35. De decisão definitiva caberá recurso de revisão ao Plenário, sem efeito suspensivo, interposto por escrito, uma só vez, pelo responsável, seus sucessores, ou pelo Ministério Público junto ao Tribunal, dentro do prazo de cinco anos, contados na forma prevista no inciso III do art. 30 desta Lei, e fundar-se-á:
I - em erro de cálculo nas contas;
II - em falsidade ou insuficiência de documentos em que se tenha fundamentado a decisão recorrida;
III - na superveniência de documentos novos com eficácia sobre a prova produzida."
10.	As referidas peças recursais apresentadas pelos recorrentes estão desacompanhadas de qualquer elemento comprobatório, não aponta erro de cálculo e nem eventual falsidade ou insuficiência de documentos em que se tenha fundamentado a decisão ora recorrida, conforme previsto nos incisos I e II do dispositivo legal acima mencionado. 
11.	Dessa forma, o que se observa é a tentativa dos recorrentes de provocarem a rediscussão das deliberações desta Corte, utilizando-se de razões fundadas na mera discordância e no descontentamento com o encaminhamento dado ao processo, o que não constitui, como ressaltou a unidade técnica, fato ensejador do conhecimento de recurso de revisão.
Ante o exposto, VOTO pela adoção da minuta de acórdão que trago a este Colegiado.
TCU, Sala das Sessões, em 26 de abril de 2023.
Ministro JOÃO AUGUSTO RIBEIRO NARDES 
Relator